最高法院刑事判決　　　　　　　　　　　　　　　九十一年度台上字第一四四六號
　　上　訴　人　台灣高等法院台南分院檢察署檢察官
　　被　　　告　甲○○
右上訴人因被告偽造文書案件，不服台灣高等法院台南分院中華民國九十年四月十七
日第二審更審判決（九十年度上更(二)字第一０號，起訴案號：台灣台南地方法院檢察
署八十四年度偵字第一二五四五號），提起上訴，本院判決如左：
    主  文
原判決撤銷，發回台灣高等法院台南分院。
    理  由
本件原判決以檢察官公訴意旨略稱：被告甲○○於民國七十八年六月三十日，在台南
市○○路二九九巷二十六弄七號其所經營之代書事務所，明知劉振興（業經判刑確定
）所持有其父劉世鴻之身分證、印鑑章及台南縣永康市○○段（下稱大灣段）八三○
六之五地號土地與其上房屋，暨同段七六○一地號土地之所有權狀等資料係竊取而來
。竟與劉振興基於共同犯罪之意思聯絡，偽造上開不動產之贈與所有權移轉契約三紙
，盜用劉世鴻之印章，蓋於契約書上，持以辦理前揭不動產贈與劉振興事宜，使台南
縣永康地政事務所不知情之承辦人員，將該不實事項登載於職務上所掌之公文書。劉
振興取得該不動產所有權狀後，乃以該不動產向被告辦理抵押借款，旋於七十九年一
月及同年七月間，將上開不動產移轉登記與被告。因認被告涉犯刑法第二百十六條、
第二百十條之行使偽造私文書罪嫌，及同法第二百十四條之使公務員登載不實罪嫌等
情。惟經審理結果，認為不能證明被告犯罪，乃撤銷第一審之科刑判決，改判諭知被
告無罪，固非無見。
惟查：(一)原判決理由三雖說明：被告於七十八年六月間辦理台南縣永康市○○段八三
○六之五號地及該地上二四二七號房屋贈與移轉登記時，所申報之免稅證明書通訊地
址為劉世鴻之設籍處，且本件之贈與移轉登記既係劉振興委託被告辦理，劉振興之交
給免稅證明書乃合事理，被告並未隱瞞其事等旨，資為有利被告之理由之一。又卷附
之台南縣永康巿公所（下稱永康市公所）八十五年八月二十四日八五所財字第三七二
五○號函固載述：上開劉世鴻所有大灣段八三○六之五地號土地及其上房屋贈與劉振
興之免稅證明書，該所係於七十八年七月三十一日以「平函」通知贈與人到所領取，
於同日發給免稅證明書（見八十五年度上訴字第一一一二號卷第九十八頁）。然一般
平信之寄發，須翌日始能收受，何以前開函件於當日以平信發文，贈與人即能於同日
收受該通知？又同段第七六０一號土地之免稅證明書，永康市公所雖於七十八年十二
月二十六日以七八所財字第三四五六七號函通知劉世鴻領取免稅證明書，然實際於發
文前三日即同年月二十三日即已發給免稅證明書，有前開函件及贈與稅申報案件處理
登記簿影本各一紙在卷可按（見八十一年度偵字第一三九六０號影印卷第四十四頁、
八十三年度偵字第六一一七號偵查卷第六十四頁），本件是否僅形式上發文通知贈與
人劉世鴻，實際卻由持「劉世鴻」印章之人先行領取？況前開第三四五六七號通知劉
世鴻領取免稅證明書之函件，所載地址台南市○○路二九九巷二十六弄七號，為被告
當時之住所，並非劉世鴻之住居所，亦經被告於檢察官偵查時所供認（見前揭第六一
一七號偵查卷第七十四頁背面），又依卷附贈與稅申報書影本所載，申請上開第八三
０六之五號免稅證明書時，該申報書上除記載劉世鴻之通訊地址為其設籍之台南縣永
康市○○村○○○街六十三巷四號外，並同時記載電話號碼為「0000000」，
有該贈與稅申報書影本在卷可憑（見前揭第一三九六０號卷第四十頁），依前述情形
，永康巿公所是否僅形式通知劉世鴻洽領，而實際上已先行按該電話號碼逕行聯絡領
取？該電話之裝機地點究為劉世鴻或被告之住處？此與判斷被告之供述與事實是否相
符，至有關係，究竟實情為何？自應詳加調查，究明真相，資為判斷之依據，遽行判
決，自有證據調查未盡之違法。(二)依起訴書之記載，被告係執業代書，其於辦理劉世
鴻所有系爭不動產贈與劉振興之過程中，有否要求劉世鴻出面在相關不動產贈與契約
書上簽名或按捺指紋？若劉世鴻未曾出面亦未在有關不動產贈與契約書上簽名或按捺
指紋，被告如何能僅憑身分證、印章、所有權狀，即謂劉世鴻已同意贈與系爭不動產
與劉振興？此與常情是否相符？又免稅證明書能否由他人代領？均非無疑，而有待調
查釐清，期毋枉縱，本院第二次發回意旨已詳細指明。原判決恝置不理，而為相同推
斷，卻未說明其依據所在，致事實仍有未明，其瑕疵依然存在，自屬無可維持。以上
或為上訴意旨所指摘，或為本院得依職權調查之事項，應認原判決有撤銷發回之原因
。
據上論結，應依刑事訴訟法第三百九十七條、第四百零一條，判決如主文。
中      華      民      國    九十一    年      三      月     二十     日
                              最高法院刑事第十庭
                                  審判長法官  林  增  福
                                        法官  邵  燕  玲
                                        法官  吳  昆  仁
                                        法官  陳  世  雄
                                        法官  惠  光  霞
      右正本證明與原本無異
                                              書  記  官
中      華      民      國    九十一    年      三      月    二十五    日
